【裁判字號】    95,判,2102
【裁判日期】    951221
【裁判案由】    營利事業所得稅
【裁判全文】
最  高  行  政  法  院  判  決
                                     95年度判字第02102號
上  訴  人  台証綜合證券股份有限公司
代  表  人  甲○○
訴訟代理人  陳建宏
被 上訴 人  財政部臺北市國稅局
代  表  人  乙○○
上列當事人間因營利事業所得稅事件，上訴人對於中華民國94年
7月6日臺北高等行政法院93年度訴字第2617號判決，提起上訴。
本院判決如下：
    主  文
上訴駁回。
上訴審訴訟費用由上訴人負擔。
    理  由
一、本件上訴人因民國（下同）89年度營利事業所得稅結算申報
    暨88年度未分配盈餘申報，對於被上訴人核定尚未抵繳之扣
    繳稅額、證券交易所得分攤交際費及88年度未分配盈餘剔除
    彌補以往年度虧損等3項不服，申經復查結果，除追認尚未
    抵繳之扣繳稅額新台幣（下同）1,008萬2,926元，變更核定
    尚未抵繳之扣繳稅額為425萬0,269元外，其餘未獲變更。上
    訴人就未獲變更部分仍不服，循序提起行政訴訟，遭原審判
    決駁回，遂提起本件上訴。
二、上訴人在原審起訴意旨略以：（一）關於「免稅證券交易所
    得分攤交際費」部分：其依全部業務營業收益為計算基礎，
    列報交際費用，並未逾行為時所得稅法第37條規定計算交際
    費之限額，自可全數認列。被上訴人將上訴人業務以部門別
    加以劃分，作為計算各部門別交際應酬費用上限之作法，並
    無法律之依據，違反租稅法定主義。（二）「未分配盈餘加
    徵百分之10營利事業所得稅」部分：依87年度前後未分配盈
    餘之課稅分流制度、法律不溯及既往及避免重複課稅之理由
    ，所得稅法第66條之9第2項第2款所謂之「彌補以往年度之
    虧損」，應限於87年以後之虧損。為此，訴請撤銷訴願決定
    及原處分關於免徵證券交易所得分攤交際費及未分配盈餘部
    分等語。
三、被上訴人則以：（一）行為時所得稅法第37條規定交際費之
    列支係以與業務直接有關者為限，綜合證券商所營各部門業
    務支付之交際費，自應依交際對象歸屬於各業務部門項下之
    營業費用（屬可明確歸屬之費用，應個別歸屬認列），並分
    別依規定標準限額列報。被上訴人依財政部83年11月23日台
    財稅第831620897號函釋，分別核算其非屬出售有價證券應
    稅業務部分交際費可列支之限額，及出售有價證券免稅業務
    部分交際費可列支之限額後，再將超過應稅業務部門可列支
    之交際費限額部分，移由免稅部門核認。此係採對業者最有
    利之計算方式，即將非屬出售有價證券應稅業務部分，讓業
    者享受全部之交際費限額，再將超過應稅業務部門可列支之
    交際費限額部分，歸屬為出售有價證券免稅業務部分之費用
    ，轉自有價證券出售收入項下認列，於法並無不合。（二）
    未分配盈餘部分：依財政部89年11月23日台財稅第08904571
    17號函釋，所得稅法第66條之9第2項第2款所稱彌補以往年
    度虧損，係包括86年度以前及87年度以後各年之累積虧損，
    本件依上訴人所提示之股東會議紀錄及盈餘分配表截至88年
    底帳上並無累積虧損，其88年度未分配盈餘之計算，自無得
    減除「彌補以往年度之虧損」，上訴人所訴應扣除其88年度
    之虧損，顯有誤解，核無足採等語，資為抗辯。
四、原審斟酌全辯論意旨及調查證據之結果，以：（一）證券交
    易所得分攤交際費部分：(1)按行為時所得稅法第37條交際費
    之列支係以與業務直接有關者為限，綜合證券商之經紀、承
    銷、自營等各部門經營業務所支付之交際費，自應依交際對
    象歸屬於各業務部門項下之營業費用，屬可明確歸屬之費用
    ，應個別歸屬認列，僅管理部門（無營業收入）之損失費用
    因無法明確歸屬，始可按其費用性質，分別依部門薪資、員
    工人數或辦公室面積等作為合理歸屬之分攤基礎，故綜合證
    券商之經紀、承銷、自營等各部門經營業務所支付之交際費
    ，自應依交際對象歸屬於各業務部門項下之營業費用（屬可
    明確歸屬之費用，應個別歸屬認列），並分別依行為時所得
    稅法第37條規定標準限額列報，如由管理部門列支，並依業
    務部門薪資、員工人數或辦公室面積等作為合理歸屬之分攤
    基礎，將造成自營部門免稅項目之相關成本費用歸由應稅項
    目吸收，綜合證券商將雙重獲益，不僅有失交際費限額列支
    之立法原意，並造成侵蝕稅源及課稅不公平之不合理現象。
    本件上訴人為經營證券業務之綜合證券商，其89年度營利事
    業所得稅結算申報，有關交際費部分並未依前述說明個別歸
    屬列報，而主張行為時所得稅法第37條所定交際應酬費限額
    ，應以全部業務營業收益為計算基礎，尚有未洽。(2)被上訴
    人為正確計算上訴人之免稅所得額，分別核算其非屬出售有
    價證券應稅業務部分交際費可列支之限額，及出售有價證券
    免稅業務部分交際費可列支之限額後，再將超過應稅業務部
    門可列支之交際費限額部分，移由免稅部門核認。此係採對
    業者最有利之計算方式，並無不合。（二）未分配盈餘部分
    ：上訴人88年度未分配盈餘申報，原列報未分配盈餘為2億
    2,136萬8,807元，其中第14項「彌補以往年度虧損」為4億
    9,414萬2,555元，惟依上訴人所提示之股東會議紀錄及盈餘
    分配表，截至88年底帳上並無累積虧損等情，有上訴人88年
    度未分配盈餘申報書、88年度盈餘未分配表及89年度股東會
    議紀錄附原處分卷可稽，並為上訴人所不爭。故被上訴人以
    88年度未分配盈餘之計算，並無得減除「彌補以往年度之虧
    損」之適用，而剔除上訴人列報減除之前開「彌補以往年度
    虧損4億9,414萬2,555元，核定上訴人88年度未分配盈餘為7
    億1,551萬1,362元，並無不合。從而，原處分於法並無違誤
    ，訴願決定予以維持，亦無不合，而為駁回上訴人在原審之
    訴之判決。
五、上訴人上訴意旨復以：（一）證券交易所得分攤交際費部分
    ：(1)行為時所得稅法第37條有關交際限額計算規定，並無按
    業務性質分別計算，惟原審判決認為應按各業務部門所發生
    之交際費用分別計算規定標準限額列報，顯有法規適用不當
    之違法。另被上訴人所提供之結算申報格式均未有按部門分
    別計算之要求，原審判決亦有違經驗法則。(2)原審判決認為
    綜合證券商之經紀、承銷、自營等各部門經營業務所支付之
    營業費用，應分別依行為時所得稅法第37條規定標準限額列
    報，如由管理部門列之，並依業務部門薪資、員工人數或辦
    公室面積等作為合理歸屬之分攤基礎，將造成自營部門免稅
    項目之相關成本歸由應稅項目吸收，綜合證券商將雙重獲益
    一節，顯有適用所得稅法第4條之1、稅捐稽徵法第1條之1及
    財政部83年函釋不當之違法。（二）未分配盈餘加徵百分之
    10營利事業所得稅部分：(1)原審判決認為上訴人主張之計算
    未分配盈餘應扣除「彌補以往年度之虧損」，應限於87年度
    以後之虧損，與所得稅法第66條之9立法意旨不符，顯有適
    用所得稅法第66條之9不當之違法。(2)上訴人86年度帳上雖
    有累積未分配盈餘6億6,058萬4,835元，然87年度確實發生
    虧損4億9,946萬4,717元（申報彌補虧損金額為4億9,414萬
    2,555元），88年度當期盈餘則為7億3,980萬6,460元；而基
    於兩稅合一制度實施前後，對於未分配盈餘加徵營利事業所
    得稅之法令並不相同，上訴人以87年度作為分段，以88年度
    盈餘加以彌補，確為不爭之事實；惟原審判決卻率斷認定上
    訴人88年度並無累積虧損可供減除，有未依證據認定事實與
    判決不備理由之違法。為此，訴請廢棄原判決，撤銷訴願決
    定及原處分等語。
六、本院判斷如下：
（一）關於交際費部分：
１、按「自中華民國79年1月1日起，證券交易所得停止課徵所得
    稅，證券交易損失亦不得自所得額中減除。」「營利事業所
    得之計算，以其本年度收入總額減除各項成本費用、損失及
    稅捐後之純益額為所得額。」「業務上直接支付之交際應酬
    費用，其經取得確實單據者，得分別依左列之限度，列為費
    用或損失：一、以進貨為目的，．．．二、以銷貨為目的，
    ．．．三、以運輸貨物為目的，．．．四、以供給勞務或信
    用為業者，．．．」分別為行為時所得稅法第4條之1、第24
    條第1項及第37條所明定。可知行為時所得稅法第37條關於
    交際費列支之規定，應以與業務直接有關者為限，並以各事
    業經營之目的作為計算之基礎；則基於所得稅法第24條第1
    項關於收入與成本費用配合原則之規定，並參諸司法院釋字
    第493號解釋，自應認營利事業若有其收入來源係有應稅或
    非應稅等不同業務部門，且關於其相關成本費用之分攤，又
    屬可直接明確歸屬者，自應各別歸屬；故而，其各該部門因
    經營該部門業務所發生可直接明確歸屬該部門之交際費用，
    即應依上述行為時所得稅法所規定業務目的之限額，個別歸
    屬於各該部門收支損益項下認列。
２、經查：本件原審判決已就上訴人列報之交際費用，何以應按
    個別歸屬原則，分別依出售有價證券部分及非屬出售有價證
    券部分之列支限額分別予以核認，暨被上訴人將超過應稅業
    務部分可列支之交際費限額，移由免稅部門核認，係採對業
    者最有利計算方式等情，依調查證據之辯論結果，詳述其得
    心證理由及法律上意見，依上開所述，並無不合。而上訴意
    旨關於原審判決有適用法規不當、違反證據法則等違法之指
    摘，核屬其一己之歧異見解，尚難採取。
（二）關於未分配盈餘部分：
１、按「自87年度起，營利事業當年度之盈餘未作分配者，應就
    該未分配盈餘加徵百分之10營利事業所得稅，不適用第76條
    之1規定。前項所稱未分配盈餘，係指經稽徵機關核定之課
    稅所得額，加計同年度依本法或其他法律規定減免所得稅之
    所得額、不計入所得課稅之所得額、已依第39條規定扣除虧
    損及減除左列各款後之餘額：．．．二、彌補以往年度之虧
    損。」行為時所得稅法第66條之9第1項及第2項第2款定有明
    文。又所得稅法所以於第66條之9第2項明訂加徵百分之10營
    利事業所得稅之未分配盈餘之計算基礎，乃因此未分配盈餘
    原則上以實際可供分配之稅後盈餘為準，俾使未分配盈餘之
    計算臻於公平合理；加以公司法第232條第1項又明定：「公
    司非彌補虧損及依本法規定提出法定盈餘公積後，不得分派
    股息及紅利。」並本項所稱之虧損，係指完成決算程序經股
    東會承認後之累積虧損，與公司年度進行中所發生之本期淨
    損之合計；故上述所得稅法第66條之9第2項第2款所稱「彌
    補以往年度之虧損」，其虧損自非僅限於87年度以後發生之
    虧損，否則即與上述公司法第232條第1項及所得稅法第66條
    之9第2項規定意旨有違。
２、經查：依本件上訴人89年度股東會議紀錄，上訴人公司截至
    88年底帳上並無累積虧損一節，已經原審判決認定甚明；加
    以，上訴人亦於其上訴狀中為：「上訴人86年度帳上有累積
    未分配盈餘6億6,058萬4,835元，87年度虧損4億9,946萬4,7
    17元，88年度當期盈餘則為7億3,980萬6,460元」等語之記
    載；益見，上訴人至88年度，其公司確無累積虧損，而須以
    88年度之盈餘予以彌補情事，故原審維持被上訴人剔除上訴
    人88年度未分配盈餘申報關於彌補以往年度虧損部分之列報
    ，即無不合。至若依上訴人所稱因兩稅合一制於87年施行，
    故僅得以88年度之盈餘彌補87年度之虧損云云，則於本件即
    形成公司實際上至88年度並無累積虧損，卻得以彌補虧損方
    式降低88年度當期盈餘數之結果，自與上述所得稅法第66條
    之9第2項第2款規定之意旨有違；故上訴意旨據以指摘原判
    決有未依證據認定事實與判決不備理由之違法云云，自無可
    採。
（三）綜上所述，原審判決將訴願決定及原處分均予維持，而駁
      回上訴人在原審之訴，核與應適用之法規及判例、解釋，
      並無違背。上訴論旨，指摘原判決違法，求為廢棄，為無
      理由，應予駁回。
據上論結，本件上訴為無理由，依行政訴訟法第255條第1項、第
98條第3項前段，判決如主文。
中    華    民    國    95    年    12    月    21    日
                  第四庭審判長法  官  高  啟  燦
                              法  官  黃  璽  君
                              法  官  廖  宏  明
                              法  官  楊  惠  欽
                              法  官  林  樹  埔
以  上  正  本  證  明  與  原  本  無  異
中    華    民    國    95    年    12    月    21    日
                              書記官  張  雅  琴


司法院資訊處製作；財團法人民間司法改革基金會備份。
